【裁判字號】    97,訴,397
【裁判日期】    980521
【裁判案由】    分割共有物
【裁判全文】
臺灣彰化地方法院民事判決  97年度訴字第397號
原      告  壬○○
被      告  庚○○
            乙○○
訴訟代理人  丁○○
            己○○
            丙○
            甲○○
            子○○○
            癸○○○
            戊○○
                        33弄.
            辛○○
                        1號
上列當事人間請求分割共有物事件，本院於民國98年5 月7 日言
詞辯論終結，判決如下：
    主  文
被告丙○、甲○○、子○○○、癸○○○、戊○○、辛○○應就
其被繼承人李新獺所遺坐落彰化縣溪湖鎮○○段第1329地號、地
目旱、面積9,974.24平方公尺之土地，應有部分0000000 分之42
1 之土地辦理繼承登記。
兩造共有坐落彰化縣溪湖鎮○○段第1329地號、地目旱、面積9
,974.24 平方公尺之土地，分割為附圖即彰化縣溪湖地政事務所
民國98年3 月18日土地複丈成果圖所示，編號1329部分、面積20
01.14 平方公尺、分歸原告壬○○；編號1329-A005 部分、面積
3374.59 平方公尺、分歸被告乙○○；編號1329- A006部分、面
積3612.17 平方公尺、分歸被告己○○；編號1329-A007 部分、
面積985.90平方公尺、分歸被告庚○○；編號1329-A008 部分、
面積0.44平方公尺、分歸被告丙○、甲○○、子○○○、癸○○○、戊○○、辛○○共同取得，並保持公同共有。
訴訟費用由被告庚○○負擔15408 分之1523，被告乙○○負擔15
4 08分之5213，被告己○○負擔15408 分之5580，被告丙○、甲○○、子○○○、癸○○○、戊○○、辛○○連帶負擔0000000
分之421 ，原告壬○○負擔0000000 分之0000000 。
    事實及理由
一、被告丙○、甲○○、子○○○、癸○○○、戊○○、辛○○
    受合法通知，未於最後言詞辯論期日到場，核無民事訴訟法
    第386 條各款所列情形，爰依原告之聲請，由其一造辯論而
    為判決。
二、原告起訴主張略以：坐落彰化縣溪湖鎮○○段第1329地號土
    地，地目旱、面積9,974.24平方公尺，為兩造所共有，應有
    部分被告庚○○15408 分之1523，被告乙○○15408 分之52
    13，被告己○○15408 分之5580，被繼承人李新獺應有部分
    0000000 分之421 ，原告壬○○應有部分0000000 分之0000
    000 ，其中共有人李新獺已於民國（下同）88年11月23日死
    亡，其繼承人為丙○、甲○○、子○○○、癸○○○、戊○○、辛○○，因此請求其等辦理繼承登記；又上開土地並無
    因物之使用目的不能分割或契約訂有不分割期限之情形，然
    因兩造無法達成協議分割，爰依民法第823 條第1 項、第82
    4 條第2 項規定，請求裁判分割，對法院採取原告或被告庚○○之分割方案，因原告分得之位置均相同所以均可接受。
三、被告之聲明及陳述：
    (1)、被告庚○○請求用自己所提方案即本院採為判決之方案
        ，因採用該方案被告分得土地向南才有進出之通路，如
        採原告之方案，被告分得土地將變為袋地，因向南之通
        路唯有經由原告所有相毗鄰之同地段1326地號，但原告
        是否同意原告通行尚屬未知數，故被告願分在被告所提
        方案之位置。
    (2)、被告乙○○同意採用原告所提分割方案，不同意採用被
        告庚○○所提分割方案，因為依照原告所提分割方案，
        被告現有之建物固然會被拆除一部分，但如照庚○○所
        提方案，被告之現有建物勢必拆除更多，請法院斟酌之
        。
    (3)、被告己○○同意被告庚○○所提分割方案，如果依原告
        所提分割方案，所分得之土地將無出路，故難認合理。
    (4)、被告丙○、甲○○、子○○○、癸○○○、戊○○、辛○○未於言詞辯論期日到場，亦未提出書狀作何聲明或
        陳述。
四、得心證之理由：
  （一）按各共有人，得隨時請求分割共有物，共有物之分割方
        法不能協議決定者，法院得因任何共有人之聲請，命以
        原物分配於各共有人，民法第823 條第1 項、第824 條
        第2 項分別定有明文，又民法第759 條規定，因繼承於
        登記前取得不動產物權者，非經登記，不得處分其物權
        ，分割共有物核屬物權處分行為，因共有人李新獺已於
        88年11月23日死亡，原告並請求繼承人被告丙○等人辦
        理繼承登記後分割系爭土地。本件原告主張上揭事實，
        已據其提出與其所述相符之土地登記謄本、繼承系統表
        及戶籍謄本為證，且為到庭之被告庚○○、乙○○、己○○所不爭執，是原告之主張自堪信為真實。
  （二）查系爭土地略呈不規則之東西走向之長方形，僅有南側
        臨溪湖鎮○○路，其餘三側均無通路，該土地東側現有
        被告己○○9 棟傳統式磚造平房及鐵皮屋坐落其上，面
        積共計1266.03 平方公尺，西側則有訴外人楊朝宗等人
        所有之磚造或鐵皮造之建物共21棟坐落其上，南側相毗
        鄰之同段第1326地號土地則為原告所有，有勘驗筆錄及
        彰化縣溪湖鎮地政事務所97年7 月4 日及10月13日土地
        複丈成果圖在卷可稽。
  （三）按共有物分割方法，法院應斟酌當事人之聲明，共有物
        之性質、經濟效用及全體共有人之利益公平決定之。關
        於系爭土地之分割方法本院採用被告庚○○所提方案，
        該方案業得原告、被告己○○同意外，餘被告經合法通
        知均未到庭，當可視為渠等對分配取得土地之面積及位
        置應無特別意見，且該方案採南北方向分割，分割後共
        有人分配取得之土地均面臨彰化縣溪湖鎮○○路，其中
        原告可經由同段同屬其所有之第1326地號進出大溪路，
        乙○○之建物亦可作部分保留，且各共有人分得之地界
        線雖須遷就地形呈不規則作分割，大致上仍屬規則且合
        乎經濟使用，在客觀上對各共有人並無不利之情形，自
        屬妥適、堪用，爰諭知如主文第1 項所示。雖被告乙○○反對用本方案，主張用原告之方案，但如用原告方案
        被告乙○○雖可保留較想保留之現有建物，但被告庚○○分得土地將無適當出路，而變為袋地，自非妥適方案
        ，且土地分割時，如欲保留共有人之建物，必需保留建
        物後所餘之土地仍可供共有人合理使用為原則，否則無
        異命共有人犧牲土地之利益，以換取建物所有人使用建
        物之利益，自違憲法對土地共有人財產平等保障原則，
        故原告方案為本院所不採。
  （四）本件分割共有物事件，如由敗訴之被告等負擔訴訟費用
        ，則顯失公平，爰命勝訴之原告負擔部分訴訟費用。
五、結論：原告之訴為有理由，並依民事訴訟法第385 條第1 項
    前段、第78條、第80條之1 、第85條第2 項，判決如主文。
中    華    民    國    98    年    5     月    21    日
                  民事第二庭    法  官  李言孫
以上正本係照原本作成。
如對判決上訴，應於判決送達後20日內向本院提出上訴狀。
中    華    民    國    98    年    5     月    21    日
                                書記官  施惠


司法院資訊處製作；財團法人民間司法改革基金會備份。
